【裁判字號】    98,訴,1348
【裁判日期】    981230
【裁判案由】    塗銷所有權移轉登記等
【裁判全文】
臺灣桃園地方法院民事判決                   98年度訴字第1348號
原      告  新加坡商星展銀行股份有限公司
法定代理人  甲○○
訴訟代理人  丙○○
            戊○○
被      告  丁○○
            乙○○
上  一  人
訴訟代理人  周承武律師
上列當事人間請求塗銷所有權移轉登記等事件，於民國98年12月
16 日辯論終結，本院判決如下：
    主      文
原告之訴駁回。
訴訟費用由原告負擔。
    事實及理由
一、按訴狀送達後，原告不得將原訴變更或追加他訴。但請求之
    基礎事實同一者，不在此限，民事訴訟法第255條第1項但書
    第2 款定有明文。本件原告起訴時原聲明為：「（一）被告
    就坐落於桃園縣大溪鎮○○段缺子小段26-2地號之土地，面
    積1283 平方公尺所有權應有部分1/4（下稱系爭不動產），
    於民國93年8月1日所為之信託契約債權行為，及93年8月3日
    所為之所有權移轉信託登記之物權行為均應予撤銷。（二）
    被告丁○○應將坐落於桃園縣大溪鎮○○段缺子小段26-2地
    號之土地，面積1283 平方公尺所有權應有部分1/4，經桃園
    縣大溪地政事務所於93年8月3日，登記原因為信託之所有權
    移轉登記予以塗銷。」其訴訟標的為民法第244條第1、2 項
    詐害債權之法律關係，嗣於98年10月21日當庭主張被告係通
    謀虛偽意思表示，並追加依民法第113 條規定之請求權為訴
    訟標的，並追加聲明（三）被告就系爭不動產之信託行為因
    通謀虛偽意思表示，其債權行為及物權行為應屬無效。被告
    雖不同意原告聲明及訴訟標的之追加，惟按所謂請求之基礎
    事實同一，係指變更或追加之訴與原訴之主要爭點有其共同
    性，各請求利益之主張在社會生活上可認為同一或關連，而
    就原請求之訴訟及證據資料，於審理繼續進行在相當程度範
    圍內具有同一性或一體性，得期待於後請求之審理予以利用
    ，俾先後兩請求在同一程序得加以解決，避免重複審理，進
    而為統一解決紛爭者，即屬之，惟核原告所為上開聲明及訴
    訟標的之追加，既係基於同一之基礎事實，並無須另為證據
    資料之調查，揆諸上揭法律規定，原告此部分訴之追加應予
    准許。
二、原告起訴主張訴外人日全輪胎有限公司（下稱日全公司）於
    93年6 月21日，以被告丁○○及訴外人張文政為連帶保證人
    ，向原告借款新台幣（下同）300 萬元，借款期間自93年 6
    月21日起至96年6 月21日止，按週年利率7 ％計算利息，分
    36期按期攤還本金及利息，並約定期逾期在6 個月以內者按
    上開利率10％，逾期超過6 個月者按上開利率20％計算之違
    約金；惟日全公司於93年8 月21日起即未繳交本息，迭經催
    討不獲付款，尚欠原告2,849,298 元，原告依融資貸款契約
    書第4 條之約定，視為全部到期，而被告丁○○既為日全公
    司之連帶保證人，自應依法負連帶責任；嗣原告因強制執行
    拍賣不動產不足受償之際，始發現（93年10月21日知悉）被
    告丁○○將名下所有之系爭不動產，已於93年8 月3 日完成
    信託登記予被告乙○○，而被告丁○○明知其為日全公司之
    連帶保證人，於其所負債務大於資產之際，竟將系爭不動產
    信託登記予乙○○，詐害原告之債權，原告自得訴請撤銷。
    又，被告係通謀虛偽意思表示而為前述債權、物權行為，自
    屬無效，依民法第113 條規定應負回復原狀之義務。爰依民
    法第244 條詐害債權及第113 條規定提起本訴等語，並聲明
    如同上訴之追加後之聲明。
三、被告則稱原告之撤銷信託行為已逾1年之除斥期間，原證3之
    94年執字第7361號債權憑證，其債務人除日全公司外，另有
    被告丁○○，因查無債務人之財產，由執行法院法給債權憑
    證，故於94年間該案強制執行時，原告已查明被告名下已無
    任何財產，既已知被告將系爭不動產移轉登記予被告乙○○
    ，並依原告陳報狀所載其於93年10月21日即已知悉，原告遲
    於98年7 月16日起訴時，已逾1 年之除斥期間。再者，被告
    間之信託行為非屬有害於原告債權，原告雖稱日全公司於93
    年8 月21日起即未依月繳款本息，但被告間之信託契約於93
    年8 月3 日訂立，並完成不動產移轉登記，顯在日全公司違
    約之前，被告丁○○為日全公司擔保之債務甚多，因此向被
    告乙○○借款60萬元，代償該債務，而本件之信託契約則為
    被告乙○○代償債權之擔保，非損害原告之債權，亦非通謀
    虛偽等語資為抗辯，並聲明原告之訴駁回。
四、兩造不爭執事項：
(一)訴外人日全公司於93年6 月21日，以被告丁○○及訴外人張
    文政為連帶保證人，向原告借款300 萬元，借款期間自93年
    6 月21日起至96年6 月21日止，按週年利率7 ％計算利息，
    分36期按期攤還本金及利息，並約定期逾期在6 個月以內者
    按上開利率10％，逾期超過6 個月者按上開利率20％計算之
    違約金；惟日全公司於93年8 月21日起即未繳交本息，迭經
    催討不獲付款，尚欠原告2,849, 298元。
(二)原告於93年10月21日知悉被告丁○○將其所有之系爭不動產
    ，於93年8 月3 日以信託為原因移轉登記為被告乙○○所有
    。
(三)原告係於98年7月16日提起本件撤銷之訴。
五、兩造爭執事項：
(一)原告依民法244 條規定訴請撤銷被告間就系爭不動產所為債
    權、物權行為是否有理由？
(二)被告是否基於通謀虛偽意思表示而為前述債權、物權行為？
六、茲分述如下：
(一)按「債務人所為之無償行為，有害及債權者，債權人得聲請
    法院撤銷之。債務人所為之有償行為，於行為時明知有損害
    於債權人之權利者，以受益人於受益時亦知其情事者為限，
    債權人得聲請法院撤銷之。」民法第244 條第1 、2 項固有
    明文。惟按「前條撤銷權，自債權人知有撤銷原因時起，一
    年間不行使，或自行為時起，經過十年而消滅。」同法第24
    5 條亦有明文（信託法第7 條所定除斥期間相同）。經查，
    原告主張訴外人日全公司於93年6 月21日，以被告丁○○及
    訴外人張文政為連帶保證人，向原告借款300 萬元，借款期
    間自93年6 月21日起至96年6 月21日止，按週年利率7 ％計
    算利息，分36期按期攤還本金及利息，並約定期逾期在6 個
    月以內者按上開利率10％，逾期超過6 個月者按上開利率20
    ％計算之違約金；惟日全公司於93年8 月21日起即未繳交本
    息，迭經催討不獲付款，尚欠原告2,849,298 元及被告丁○
    ○將其所有之系爭不動產，於93年8 月3 日以信託為原因移
    轉登記為被告乙○○所有等情，已為被告所不爭執，自為真
    實可信。惟被告辯稱原告於93年10月21日知悉被告丁○○將
    其所有之系爭不動產，於93年月3 日以信託為原因移轉登記
    為被告乙○○所有，原告遲於於98年7 月16日提起本件撤銷
    之訴，已逾1 年除斥期間一事，亦為原告所不爭執，自亦為
    真實可採。經查，被告就系爭不動產債權、物權行為，如有
    害及債權者，原告得聲請法院撤銷之，固為民法第244 條第
    1 項所規定。惟前條撤銷權，自債權人知有撤銷原因時起，
    1 年間不行使而消滅，亦為同法第245 條所明定。該項法定
    期間為除斥期間，其期間經過時權利即告消滅。依前說明，
    原告逾民法第245 條所定之1 年除斥期間始提起本件撤銷之
    訴，自無理由。
(二)按「表意人與相對人通謀而為虛偽意思表示者，其意思表示
    無效。」民法第87條第1 項前段固有明文。惟按「第三人主
    張表意人與相對人通謀而為虛偽意思表示者，該第三人應負
    舉證之責。」最高法院48年台上字第29號判例意旨參照。查
    ，原告主張被告係通謀虛偽意思表示而為前述債權、物權行
    為，自屬無效，被告應依民法第113 條規定回復原狀云云，
    已為被告所否認，自應由原告負舉證之責。然，原告經本院
    闡明後未能更舉事例以實其說，自應認原告此部分主張，因
    不能證明，而不得憑採。依前說明，原告既就其所主張被告
    係通謀虛偽意思表示而為前述債權、物權行為，自屬無效云
    云，應負舉證之責，惟原告不能舉證，以證實自己主張之事
    實為真實，縱被告就其抗辯事實即令不能舉證，或其所舉證
    據尚有疵累，亦應駁回原告此部分之請求。
七、從而，原告依民法第244 條詐害債權及第113 條規定訴請如
    同上訴之追加後之聲明，為無理由，均應予駁回。
八、本件事證已臻明確，兩造其餘之主張、陳述及所提之證據資
    料，核與判決結果無何影響，爰不一一論述，附此敘明。
九、訴訟費用之依據：民事訴訟法第78條。
中    華    民    國    98    年    12    月    30    日
                  民事第三庭    法  官  張天民
以上正本係照原本作成
如對本判決上訴，須於判決送達後20日內向本院提出上訴狀
中    華    民    國    98    年    12    月    30    日
                                書記官  崔青菁

司法院資訊處製作；財團法人民間司法改革基金會備份。
